臺灣彰化地方法院民事判決　94年度訴字第135號
原　　　告　甲○○
被　　　告　戊○○
　　　　　　乙○
上列一人
訴訟代理人　丁○○　　住同上
　　　　　　丙○○　　住同上
　　　　　　黃茂松律師
上列當事人間請求分割共有物事件，本院於民國94年12月2日言
詞辯論終結，判決如下：
    主  文
兩造共有坐落彰化縣員林鎮○○○段五九四地號、地目田、面積
二四九六點六八平方公尺土地，分割為如附圖乙即彰化縣員林地
政事務所民國九十四年六月八日土地複丈成果圖所示，編號甲部
分、面積一二四八點三四平方公尺分歸被告乙○取得；編號乙部
分、面積六二四點一七平方公尺分歸原告取得；編號丙部分、面
積六二四點一七平方公尺分歸被告戊○○取得。
訴訟費用由被告戊○○負擔四分之一，被告乙○負擔二分之一，
餘由原告負擔。
    事實及理由
一、原告主張：坐落彰化縣員林鎮○○○段594 地號、地目田、
    面積2,496.68平方公尺土地（下稱系爭土地）為兩造所共有
    ，應有部分為原告及被告戊○○各4 分之1 ，被告乙○2 分
    之1 ，而兩造就系爭土地並無因物之使用目的不能分割之情
    事，亦未有不分割之協議，屢經協調分割，均無法解決，爰
    依民法第823 條第1 項、第824 條第2 項規定，請求准予原
    物分割等語。並聲明：兩造共有系爭土地分割為附圖甲即彰
    化縣員林地政事務所94年6 月8 日土地複丈成果圖所示；訴
    訟費用由兩造依應有部分比例負擔。
二、被告之聲明及陳述：
（一）被告戊○○表示：同意分割，並同意原告之分割方案等語
      。並聲明：如原告聲明所示。
（二）被告乙○則陳稱：同意分割，但不同意原告之分割方案，
      倘依原告分割方案，被告乙○分配取得土地除無道路可通
      行外，且分得之土地為裡地，價值顯較分得臨路地之被告
      戊○○低，請求依附圖乙之分割方案方割，蓋系爭土地成
      長方形，採東西向方割，兩造分得之土地位置，地形工整
      ，土地價值相當，符合公平正義原則，且可利用東側浮圳
      巷之既成道路通行。退步言，倘鈞院認為上開方案不可採
      ，則請求依附圖丙即彰化縣員林地政事務所94年8 月3 日
      土地複丈成果圖所示方案分割，土地價值如有增減，願意
      補償等語，並聲明：原告之訴駁回；兩造共有系爭土地分
      割為如附圖乙所示；訴訟費用由原告負擔。
三、兩造不爭執之事項：
（一）系爭土地為兩造共有，應有部分為原告及被告戊○○各4
      分之1 ，被告乙○2分之1 。
（二）兩造對系爭土地土地登記謄本、地籍圖謄本、彰化縣員林
      地政事務所94年3 月14日土地複丈成果圖真正皆不為爭執
      。
四、本件爭點整理結果如下：
    兩造提出之方割方案何者較為可採。
五、得心證之理由：
（一）按各共有人，得隨時請求分割共有物。共有物之分割方法
      ，不能協議決定者，法院得因任何共有人之聲請，命以原
      物分配於各共有人，民法第823 條第1 項及第824 條第2
      項第1 款分別定有明文。原告主張系爭土地為兩造所共有
      ，應有部分為原告及被告戊○○各4 分之1 ，被告乙○2
      分之1 ，兩造間就系爭土地並未訂有不分割之特約，亦未
      因物之使用目的而有不能分割之情形，屢經協議分割，均
      無法解決等情，已據其提出土地登記謄本及地籍圖謄本各
      乙件為憑，核屬相符，亦為被告所不爭執，是原告之主張
      自堪信為真實。
（二）次按每宗耕地分割後每人所有面積未達0 ．25公頃者，不
      得分割。但本條例中華民國89年1 月4 日修正施行前之共
      有耕地，得分割為單獨所有。前款所定共有耕地，辦理分
      割為單獨所有者，應先取得共有人之協議或法院確定判決
      ，其分割後之宗數，不得超過共有人人數，農業發展條例
      第16條第1 項第4 款及第2 項分別定有明文。依卷附土地
      登記簿謄本所載，系爭土地地目田，使用分區特定農業區
      ，自屬農業發展條例第3 條第11款所定義之耕地，其分割
      自應受限於農業發展條例之限制。而系爭土地面積為2,49
      6.68平方公尺，如按兩造應有部分比例分割後，兩造各自
      分配取得之各筆土地面積均未達0.25公頃，惟系爭土地於
      89年1 月4 日前即為兩造所共有，分割後土地宗數亦未增
      加，依農業發展條例第16條第1 項第4 款之規定，自不受
      分割後最小面積之限制。則原告依民法第823 條第1 項、
      第824 條第2 項，農業發展條例第16條第1 項第1 款之法
      律規定，基於系爭土地共有人之共有物分割請求權，訴請
      裁判分割，依首揭法條規定，即無不合，應予准許。
（三）查系爭土地呈長方形狀，東側臨彰化縣員林鎮○○路○段
      378 巷，東南側臨現作為道路使用之同段600 地號土地，
      由東到西依序由被告戊○○種植稻田、原告空地、被告乙
      ○之子江錦松磚造2 樓房屋、丙○○磚造2 樓房屋、被告
      乙○種植稻田占有使用等情，為到場之兩造所不爭執，並
      經本院會同彰化縣員林地政事務所測量人員履勘現場屬實
      ，有勘驗筆錄、現場略圖及彰化縣員林地政事務所94 年3
      月16日土地複丈成果圖在卷可稽，應認為真實。
（四）按共有物分割方法，法院應斟酌當事人之聲明，共有物之
      性質，經濟效用及全體共有人之利益等公平決之。關於系
      爭土地之分割方法，原告提出如附圖甲方案，被告乙○提
      出如附圖乙、丙方案，並以附圖乙方案為優先順位。經查
      ：
    (一)原告所提之附圖甲方案，有原告及被告戊○○同意，且兩
      造分配取得土地位置與使用現狀相符。被告乙○之子占有
      使用之磚造2 樓房屋無須拆除；惟採南北向分割，被告戊
      ○○分配取得之土地東臨彰化縣員林鎮○○路○段378 巷
      ，東南臨現作為道路使用之同段600 地號土地，其價值必
      較原告及被告乙○分配取得土地價值高，然原告不願繳費
      鑑價，被告戊○○亦表明不願補償其他共有人價值因而減
      少部分，是此方案，對原告及被告乙○顯失公平。另上開
      同段600 地號土地為中華民國所有，地目水，有土地登記
      謄本在卷可稽，是該土地既為水利用地，將來必作為溝渠
      灌溉使用，則原告及被告乙○分配取得之土地即成為袋地
      ，無法對外聯絡。
    (二)被告乙○所提之附圖乙方案，採東西向方割，各共有人分
      配取得之土地皆面臨彰化縣員林鎮○○路○段378 巷，有
      對外聯絡之道路，故無袋地之問題。又各共有人分配取得
      土地均為長方形狀，地形方正，便於利用。且被告乙○、
      原告、被告戊○○分配取得土地臨路寬度分別為15、7.5
      、6.5 公尺，臨路寬度比例與應有部分比例相近，除較為
      公允外，亦無農耕機出入不便之問題；惟與使用現狀不符
      。另被告乙○之子占有使用之磚造2 樓房屋須拆除。
    (三)被告乙○所提之附圖丙方案，採南北向分割，被告乙○分
      配取得之土地東臨彰化縣員林鎮○○路○段378 巷，東南
      臨現作為道路使用之同段600 地號土地，其價值必較原告
      及被告戊○○分配取得土地價值高，經華聲企業發展鑑定
      顧問有限公司鑑定結果，被告乙○應分別補償原告、被告
      戊○○新台幣（下同）112,126 元、220,634 元，有報告
      書在卷可稽。另上開同段600 地號土地將來如不作為道路
      使用，則原告及被告戊○○分配取得之土地即成為袋地，
      無法對外聯絡。且兩造分配取得土地位置與現狀不符。被
      告乙○之子占有使用之磚造2 樓房屋須拆除。
    (四)綜上，本院審酌前情，認依被告乙○提出之附圖乙方案分
      割，各共有人分配取得土地皆面臨道路，且地形方正、便
      於利用，農耕機出入亦無不便。至被告乙○之子占有使用
      之磚造2 樓房屋雖須拆除，惟被告乙○同意拆除，是對被
      告乙○亦無不利之處，故該方案，在客觀上對各共有人並
      無不利之情形，且可提高系爭土地之經濟效用，又無附圖
      甲、丙方案須鑑價找補及部分共有人分配取得土地於同段
      600 地號土地未作為道路使用時即將成為袋地之問題，自
      屬妥適，堪值採用，爰定方割方案如主文第1 項所示。
結論：本件原告之訴為有理由，爰依民事訴訟法第78條、第80條
之1 ，判決如主文。
中　　華　　民　　國　　94　　年　　12　　月　　16　　日
                  民事第一庭    法　官　游秀雯
以上正本係照原本作成。
如對判決上訴，應於判決送達後20日內向本院提出上訴狀。
中　　華　　民　　國　　94　　年　　12　　月　　16　　日
                                書記官  張西武
